臺灣臺北地方法院民事判決
109年度簡上字第356號
上  訴  人  鍾素娥  

訴訟代理人  謝明發  
被  上訴人  邱子沂  

兼
法定代理人  陳柔惠  
被  上訴人  許再旺  
共      同
訴訟代理人  王聰明律師
上列當事人間請求排除侵害等事件，上訴人對於民國109年7月15
日本院臺北簡易庭108年度北簡字第17355號第一審判決提起上訴
，被上訴人並為訴之追加及減縮，本院於民國110年12月22日言
詞辯論終結，判決如下：
    主      文
上訴駁回。
被上訴人追加之訴駁回。
第二審(除撤回、減縮部分外)及追加之訴訴訟費用，關於上訴部
分，由上訴人負擔；關於追加之訴部分，由被上訴人負擔。
原判決主文第一項更正為：上訴人應容許被上訴人進入臺北市○○
區○○○路○段○○巷○○號六樓，按照如附件二(一)至(三)所示之修復
方式，執行排除漏水侵害之修復工程。
原判決主文第二項減縮為：上訴人應給付被上訴人邱子沂、陳柔
惠新臺幣壹拾玖萬零貳佰伍拾元，給付被上訴人許再旺新臺幣伍
萬壹仟捌佰元。
    事實及理由
壹、程序方面：
一、按簡易訴訟之第二審裁判，其訴之變更或追加，非經他造同
    意，不得為之，但請求之基礎事實同一、減縮應受判決事項
    之聲明者，不在此限，民事訴訟法第436條之1第3項準用第4
    46條第1項、第255條第1項第2款、第3款分別定有明文。次
    按不變更訴訟標的，而補充或更正事實上或法律上之陳述者
    ，非為訴之變更或追加，民事訴訟法第256條亦有明文。又
    原告在第二審減縮起訴之聲明者，該減縮部分雖經第一審判
    決，但因有此減縮，於該減縮範圍內使訴訟繫屬消滅，第一
    審判決應於減縮範圍內失效，第二審無庸再就減縮部分為裁
    判（最高法院76年度台上字第1659號裁判意旨參照）。經查
    ，邱子沂、陳柔惠、許再旺（下稱邱子沂等3人）於原審起
    訴聲明：(一)鍾素娥應容忍邱子沂等3人僱工進入其所有臺
    北市○○區○○○路0段00巷00號（下稱系爭大樓）6樓（下稱系
    爭6樓房屋）屋內施工，修繕其屋至不漏水至邱子沂、陳柔
    惠所有之系爭大樓5樓（下稱系爭5樓房屋）及許再旺所有之
    系爭大樓4樓（下稱系爭4樓房屋）。(二)鍾素娥應給付邱子
    沂、陳柔惠新臺幣（下同）35萬165元，給付許再旺6萬6‚00
    0元。經原審判決邱子沂等3人一部勝敗後，兩造均提起上訴
    ，邱子沂等3人上訴聲明原為：(一)原判決不利於邱子沂等3
    人部分廢棄。(二)鍾素娥應容忍邱子沂等3人僱工進入其所
    有系爭6樓，按照如附件一所示之修復方式，執行排除漏水
    之侵害及回復原狀之修復工程，並負擔其費用10萬元。(三)
    鍾素娥應再給付邱子沂、陳柔惠8萬元（見本院卷第23頁）
    。嗣於110年9月17日本院準備程序期日：(1)撤回租金8萬元
    之請求。(2)追加請求鍾素娥負擔系爭6樓房屋之修復費用25
    萬7,950元。(3)系爭4樓之修復費用6萬6,6000元部分，就附
    表編號1-2、1-3、1-7部分減縮如附表「被上訴人請求」欄
    所示，請求金額減縮為5萬1,800元。(4)系爭5樓之修復費用
    20萬4,165元部分，就附表編號2-2、2-3、3-2、3-5部分減
    縮如附表「被上訴人請求」欄所示之內容，請求金額減縮為
    19萬250元（見本院卷第282頁、第349頁），而於110年12月
    22日本院言詞辯論程序中更正、追加及減縮聲明如後三所述
    （見本院卷第435頁至第436頁）:
(一)就邱子沂等3人減縮起訴聲明部分：彼3人所為減縮系爭4樓
    房屋修復費用為5萬1,800元及減縮系爭5樓房屋修復費用為1
    9萬250元部分，此部分所為聲明減縮部分之訴訟繫屬消滅，
    第一審判決於其減縮之範圍內即失其效力，本院自無庸再就
    減縮部分為裁判。
(二)就邱子沂、陳柔惠撤回租金請求8萬元部分:邱子沂、陳柔惠
    就原審判決敗訴部分（即原審駁回其租金請求8萬元部分）
    提起上訴後，於110年9月17日已撤回該部分之請求，而生撤
    回上訴之效力，故此部分亦非本院審理範圍。
(三)就邱子沂等3人請求更正原判決第一項修復方式部分:此部分
    僅就修復方式之變更，並未變更訴訟標的，屬補充其法律上
    或事實上之陳述，不涉及訴之變更或追加，應予准許。
(四)就邱子沂等3人追加請求鍾素娥負擔系爭6樓房屋之修復費用
    25萬7,950元部分，核與原請求之基礎事實同一，且訴訟資
    料得以援用，依上開說明，自應准許。
二、本件邱子沂、陳柔惠經前開撤回租金之上訴後，已無對原判
    決聲明不服之上訴部分，爰不列邱子沂等3人為本件上訴人
    （許再旺於原審之請求經為全部勝訴之判決，並無得上訴之
    部分），改列鍾素娥為上訴人、邱子沂等3人為被上訴人，
    併予敘明。　
貳、實體方面：
一、被上訴人主張：
(一)邱子沂、陳柔惠為系爭5樓房屋之所有權人，許再旺為系爭4
    樓房屋之所有權人，上訴人則為系爭6樓房屋之所有權人。
    於108年間，邱子沂、陳柔惠發現系爭5樓房屋之主臥室、主
    臥室衛浴間、主臥室衛浴間隔鄰之房間及另間衛浴間之牆壁
    出現油漆剝落，且有剝落擴大並出現水漬之情形，發現應係
    系爭6樓房屋之水管線或地板防水層漏水。許再旺亦發現系
    爭4樓房屋之天花板漏水，經查看應為系爭6樓房屋之水管漏
    水，以及系爭6樓房屋之前陽台地板龜裂，於澆灌花盆或洗
    濯陽台時，水經由裂縫滲至5樓或4樓所致。上開事實，經送
    請台灣營建防水技術協進會（下稱鑑定單位）鑑定，除系爭
    5樓房屋之廚房靠窗（後陽台外推）天花板外緣漏水之原因
    ，為系爭5樓房屋之後陽台靠廚房外推位置，因該處天花板
    外側上方由邱子沂、陳柔惠自行施作之PC採光罩破洞而導致
    漏水外，其餘均為上訴人所有系爭6樓房屋外側衛浴地坪防
    水層失效，水滲透進入地板後，滲流至管道間之磚牆周邊，
    再分別進入系爭5樓房屋位於管道間兩側之主臥室與小臥室
    ，形成系爭5樓房屋主臥室入口牆面及小臥室天花板、牆面
    及木櫃等漏水現象，另並滲水至許再旺所有系爭4樓房屋。
(二)邱子沂、陳柔惠所有系爭5樓房屋漏水處，因裝潢已不堪使
    用而拆除重作，施工期間約2個月，拆裝及重新裝潢費用總
    計須27萬165元;又施工期間無法居住，需在外租屋，受有房
    租損失8萬元。另許再旺所有之系爭4樓房屋主臥室及小臥室
    白華，上訴人亦應給付修復至原狀之費用6萬6‚000元。爰依
    民法第184條第1項、第767條第1項中段、公寓大廈管理條例
    第6條第1項第2款、第3項，請求上訴人容忍被上訴人僱工進
    入其所有系爭6樓房屋內施工，修繕其屋至不漏水狀態（於
    本院追加請求負擔修繕費用25萬7,950元）；依民法第184條
    第1項前段、第213條第1項、第3項、第214條、第216條第1
    項請求上訴人賠償修復4、5樓之費用及租金損害。而於原審
    聲明：(一)上訴人應容忍邱子沂、陳柔惠及許再旺僱工進入
    其所有系爭6樓房屋內施工，修繕其屋至不漏水至邱子沂、
    陳柔惠及許再旺所有系爭5樓房屋及系爭4樓房屋。(二)上訴
    人應給付邱子沂、陳柔惠35萬165元，給付許再旺6萬6‚000
    元。
二、上訴人則以：
(一)系爭大樓係40年老舊大樓，系爭5樓房屋客廳主臥室後陽台
    廚房及系爭4樓房屋天花板油漆剝落，應是系爭4、5樓房屋
    前後陽台外推封閉所造成，系爭5樓房屋所違設之遮雨棚，
    長期未保養修護，至今有破損斷裂，將陽台坪數外推違建，
    釘置遮雨棚及鐵架，再將大型冷氣機放在鐵架上載重，導致
    系爭6樓房屋女兒牆及女兒牆兩邊轉角產生龜裂，故漏水責
    任是在系爭4、5樓房屋將陽台外推。
(二)又從鑑定報告可知，系爭4、5樓房屋漏水原因，係由於系爭
    5樓房屋後陽台靠廚房位置外推，其靠窗（後陽台外推）天
    花板外側上方施作之pc採光罩有破洞，導致下雨時雨水會沿
    採光罩破洞進入系爭5樓房屋廚房外推窗戶。且本件漏水原
    因係因建物老舊，結構產生老化，衛浴地板防水層老化失效
    ，並非人為因素，惟有大樓更新才能解決漏水問題，不能把
    責任歸咎於上訴人。
(三)陳柔惠對系爭5樓房屋長期未修繕、粉刷，此次靠近外衛浴
    之小房間滲漏，也是由系爭4樓房屋所有人許再旺向伊提起
    ，並非是陳柔惠提起，陳柔惠本身亦有過失。且系爭5樓房
    屋的外衛浴地坪之防水層是否也失效才會滲漏到系爭4樓房
    屋，陳柔惠藉機向伊索取室內裝潢費用、房租費用等並非修
    理費，陳柔惠先前向伊索取修理費不過僅為1萬5,000元，顯
    然是惡意無理索求並不合理，被上訴人對於漏水之原因與有
    過失等語，資為抗辯。
三、原審為被上訴人一部勝訴，一部敗訴之判決，判命上訴人應
    容許被上訴人進入系爭6樓房屋，按照如附件一所示之修復
    方式，執行排除漏水之侵害及回復原狀之修復工程，及上訴
    人應給付邱子沂、陳柔惠20萬4,165元，給付許再旺6萬6,00
    0元，並駁回被上訴人其餘之訴。上訴人就其敗訴部分聲明
    不服提起上訴，被上訴人則為聲明之更正，並為訴之追加、
    減縮。上訴人上訴聲明：(一)原判決（除減縮部分外）不利
    於上訴人部分廢棄。(二)前開廢棄部分，被上訴人在第一審
    之訴駁回。(三)被上訴人追加之訴駁回。被上訴人則答辯聲
    明：上訴駁回。另更正、追加及減縮聲明為：(一)原判決主
    文第一項部分更正為被上訴人應容許上訴人進入臺北市○○區
    ○○○路0 段00巷00號6 樓，按照附件二即如本院卷第355 頁
    所示附件即臺灣營建防水技術協進會110年2 月26日函鑑定
    所得之修復方式，執行排除漏水之侵害之修復工程，並負擔
    費用25萬7,950 元。(二)原判決主文第二項命被上訴人給付
    邱子沂、陳柔惠部分之金額減縮為19萬250元，給付許再旺
    部分減縮為5萬1,800元。　　　　
四、查邱子沂、陳柔惠為系爭5樓房屋之所有權人，許再旺為系
    爭4樓房屋之所有權人，上訴人則為系爭6樓房屋之所有權人
    ，有建物登記謄本在卷可稽（見原審卷第19頁至第29頁、第
    95頁至第101頁），並為兩造所不爭執，堪信為真。被上訴
    人主張因系爭6樓房屋防水層失效而導致漏水，請求入內修
    復及金錢賠償，為上訴人所否認，並以前揭情詞置辯。是本
    件爭點為：(一)系爭5樓房屋及系爭4樓房屋漏水原因為何？
    (二)被上訴人請求上訴人應容忍被上訴人僱工進入其所有系
    爭6樓，按照如附件二所示之修復方式，執行排除漏水之侵
    害及回復原狀之修復工程，並負擔其費用25萬7,950元，有
    無理由？(三)被上訴人請求上訴人給付邱子沂、陳柔惠19萬
    250元、給付許再旺5萬1,800元，有無理由？茲說明得心證
    之理由如下：
(一)系爭5樓房屋及系爭4樓房屋漏水原因，確係因系爭6樓房屋
    防水層失效所致：
1、經查，系爭4樓、5樓房屋有漏水之情形，業據邱子沂、陳柔
   惠、許再旺提出照片為證（見原審卷第33頁至第49頁）。又
   經委請鑑定單位就系爭4樓、5樓房屋漏水原因進行鑑定，經
   該會以109年3月25日台(109)防協會字第065號函所附之鑑定
   報告覆以：「(1)系爭5樓房屋主臥室入口牆面及小臥室天花
   板、牆面等漏水之原因：因系爭6樓房屋之外側衛浴地坪防水
   層已失效，水滲透進入地板後，滲流至管道間之磚牆周邊，
   再分別進入系爭5樓房屋位於管道間兩側之主臥室與小臥室，
   形成系爭5樓房屋主臥室入口牆面及小臥室天花板、牆面及木
   櫃等漏水現象。(2)系爭5樓房屋客廳及主臥室前陽台位置天
   花板、牆面等漏水之原因：因系爭6樓房屋之前陽台地磚膨拱
   剝落，防水層已失效。雨水等水源降落於系爭6樓房屋之前陽
   台地板後，因防水層失效而於完全排入落水管之前，已滲透
   進入前陽台地板，而造成系爭5樓房屋客廳及主臥室前陽台位
   置天花板、牆面等滲水。(3)系爭5樓房屋之廚房靠窗（後陽
   台外推）天花板外緣漏水之原因：由於系爭5樓房屋之後陽台
   靠廚房位置已外推，該靠窗（後陽台外推）天花板外側上方
   有系爭5樓屋主自行施作之PC採光罩，採光罩上明顯有破洞，
   下雨時雨水會沿採光罩破洞進入系爭5樓房屋廚房外推窗戶，
   才造成靠窗天花板外緣有明顯水漬。(4)系爭5樓房屋後陽台
   平頂漏水之原因：因系爭6樓房屋之後陽台尚未修繕前，其防
   水層失效。後陽台之地板表面水，滲透進入地板後，造成系
   爭5樓房屋後陽台平頂位置產生白華。但系爭6樓房屋之後陽
   台修繕後，因其防水層已修復，故於平頂位置測得之【水分
   計】數據較低，2.0%~2.3%<4.0%。但因先前其漏水已產生，
   雖然防水層已修復，白華現象仍遺留至今日所見之現況。(5)
   系爭4樓房屋主臥室入口平頂及小臥室天花板、牆面等漏水之
   原因：因系爭6樓房屋之外側衛浴地坪水滲透進入地板後，滲
   流至管道間之磚牆周邊，紅磚牆吸飽水分後，延著系爭5樓房
   屋管道間，再分別進入系爭4樓房屋位於管道間兩側之主臥室
   與小臥室，形成系爭4樓房屋主臥室入口平頂及小臥室天花板
   、牆面等漏水現象」。而系爭4樓、5樓房屋漏水原因是否可
   歸責於同棟6樓房屋管線之原因，抑或與系爭4樓、5樓房屋陽
   台外推有關，鑑定報告覆以：「(1)針對系爭6樓房屋管線，
   包含冷、熱水給水管【水壓計】測試及衛浴地板排水管【紅
   外線熱顯像儀】測試等結果均未有漏水之情形。因此，不可
   歸責於系爭6樓房屋管線之原因。(2)系爭4樓房屋陽台外推，
   僅於前陽台欄杆加裝窗戶；另系爭5樓房屋陽台外雅，雖於前
   陽台欄杆加裝窗戶外，再拆除內部牆壁。但系爭房屋陽台外
   推，並未破壞其外牆構造，觀察前陽台欄杆加裝之窗戶，亦
   未發現漏水痕跡。因此，系爭房屋漏水之原因不可歸責於同
   棟6樓房屋管線，亦與系爭4樓、5樓房屋陽台外推無關。」有
   鑑定報告1份在卷可佐。故系爭4、5樓房屋漏水，除系爭5樓
   房屋廚房靠窗（後陽台外推）天花板外緣漏水，係由於系爭5
   樓房屋後陽台靠廚房位置已外推，其上系爭5樓屋主自行施作
   之pc採光罩上明顯有破洞，下雨時雨水會沿採光罩破洞進入5
   樓房屋廚房外推窗戶，才造成靠窗天花板外緣有明顯水漬，
   是其漏水原因外;系爭5樓房屋主臥室入口牆面及小臥室天花
   板、牆面等漏水，係因系爭6樓房屋之外側衛浴地坪防水層已
   失效；系爭5樓房屋客廳及主臥室前陽台位置天花板、牆面等
   漏水，係因系爭6樓房屋之前陽台地磚膨拱剝落，防水層已失
   效；系爭5樓房屋後陽台平頂位置產生白華，係因系爭6樓房
   屋之後陽台尚未修繕前，其防水層失效所致；系爭4樓房屋主
   臥室入口平頂及小臥室天花板、牆面等漏水，係因系爭6樓房
   屋之外側衛浴地坪水滲透進入地板後，再沿著系爭5樓房屋管
   道間，進入系爭4樓。故本件邱子沂、陳柔惠所有之系爭5樓
   房屋關於主臥室後陽台、小臥室，許再旺所有之系爭4樓房屋
   關於主臥室及小臥室等區域之漏水，確係因上訴人所有系爭6
   樓房屋所致，應可認定。
2、至上訴人抗辯系爭4樓、5樓房屋漏水，係因各層樓之衛浴室
   廢水均會流入公共管道，再排出大樓外水溝，本係因公共管
   道管壁防水層失效所致，與系爭6樓房屋無涉等語，雖舉出系
   爭5樓外衛浴室小房間牆壁公共管道牆壁之照片及駿營工程實
   業有限公司（下稱駿瑩公司）之估價單為據（見原審卷第33
   頁至第49頁、第117頁至第129頁) 。然此部分上訴人所舉照
   片，僅能看出紅磚外漏之情，至於駿瑩公司之估價單，僅在
   工程細項上載明「17號五樓浴室上方之公共管道間漏水，開
   挖止漏修繕專業處理」等文字，並非就系爭4樓、5樓房屋之
   漏水原因進行鑑定，是此部分，自難僅以單一照片及駿瑩公
   司估價單，即可認定系爭4樓、5樓房屋之漏水原因為公共管
   道間防水層失效所致。復經本院函詢鑑定單位回覆：「(一)
   一般房屋之公共管道間內側，並無施作防水層；住宅防水層
   之施作在於陽台地坪、衛浴地坪及衛浴側牆（施作高度有150
   公分或180公分或至天花板下緣）等空間。因此，既然公共管
   道間內側無施作防水層，則並無所謂『公共管道間之防水層失
   效』之議題存在。(二)另本案系爭房屋之衛浴周邊漏水部分，
   經鑑定測為6樓衛浴地坪防水層失效為其漏水原因，水源再透
   過衛浴周邊側牆及管道間側牆為路徑，長時間緩慢滲透至系
   爭房屋之平頂及牆壁而形成漏水現況。(三)又本案之原告（
   即被上訴人）為4樓及5樓，被告（即上訴人）則為6樓。本案
   鑑定會勘時，則以4樓、5樓及6樓為檢測範圍，當時由衛浴天
   花板維修口檢視（非破壞性檢視）管道間內部，並未發現當
   層之公共管道間內容有漏水現象。若檢測範圍要擴及整棟（
   包含1樓至7樓及屋頂層）之公共管道間，已非屬原鑑定範圍
   。…」，有台灣營建防水術協進會109年10月5日台(109)防協
   會字第215號函在卷可參（見本院卷第95頁至第97頁）。足認
   本件於鑑定時，並未在公共管道間內發現有漏水情形，故難
   認系爭4、5樓房屋之漏水，係因公共管道管壁防水層失效所
   致。　
(二)被上訴人請求上訴人應容忍被上訴人進入系爭6樓房屋，按
    照如附件二所示修復方式，執行排除漏水侵害及恢復原狀之
    修復工程，為有理由，逾此部分之請求，為無理由：
1、按他住戶因維護、修繕專有部分，約定專有部分或設置管線
   ，必須進入或使用其專有部分或約定專用部分時，不得拒絕;
   住戶違反第一項規定，經協調仍不履行時，住戶、管理負責
   人或管理委員會得按其性質請求各該主管機關或訴請法院為
   必要之處置。公寓大廈管理條例第6條第1項第2款、第3項定
   有明文。
2、本件依鑑定報告內容，系爭4、5樓房屋漏水原因，係因系爭6
   樓房屋防水層失效所致，已於前述。而原審針對系爭6樓房屋
   防水層失效部分應如何處理，鑑定報告並未述及。經本院函
   詢結果，鑑定單位函覆本院前於109年1月3日北院忠民丁108
   北簡字第17355號函請鑑定之內容，並未包含系爭6樓房屋地
   坪防水層失效之修復及費用，有台灣營建防水技術協進會109
   年10月5日台(109)防協會字第215號函、109年12月1日台(109
   )防協會字第268號函在卷可參（見本院卷第95頁、第125頁）
   。是本件欲將系爭4樓、5樓房屋進行修復至不漏水，並無從
   依附件一所示方式修復，而係須將系爭6樓地坪之防水層修復
   。嗣經本院再次函詢此部分系爭6樓房屋地坪之修復方式如附
   件二所示，有鑑定單位110年2月26日台(110)防協會字第042
   號函附卷足佐（見本院卷第185頁至第189頁）。依前開修復
   方式，自需進入上訴人所有系爭6樓房屋內。揆諸上開規定，
   被上訴人請求上訴人容許其進入系爭6樓房屋內，按照如附件
   二(一)至(三)所示之修復方式，執行排除漏水之侵害及回復
   原狀之修復工程，為有理由，應予准許。故被上訴人請求更
   正修復方式為附件二(一)至(三)，為有理由，應予准許。本
   件被上訴人係於同一訴訟程序主張民法第184條第1項、第767
   條第1項中段及公寓大廈管理條例第6條第1項第2款、第3項請
   求權等訴訟標的，以單一聲明，請求法院為同一之判決，自
   屬訴之重疊合併。則本院既認被上訴人依公寓大廈管理條例
   第6條第1項第2款、第3項請求上訴人修復之訴訟標的為一部
   有理由，則被上訴人另依民法第184條第1項、第767條第1項
   中段請求上訴人修復部分，縱經審酌，其修復方法及範圍無
   從為更有利於被上訴人判斷，此部分自無再加以論究，附此
   敘明。　 
3、至被上訴人追加請求上訴人負擔附表編號4-1至4-9、5-1至5-
   6之修復費用（含工項、數量、單價、總價、材料、工資、稅
   捐等）總計25萬7,950元部分，此部分被上訴人依民法第184
   條第1項、第767條第1項中段、公寓大廈管理條例第6條第1項
   第2款、第3項請求上訴人依附件二(一)至(三)之方式修復，
   已可使系爭4樓、5樓房屋漏水之損害回復原狀，而回復原狀
   既是損害賠償方法之一，已可使損害獲得填補，被上訴人復
   未表明請求上訴人負擔附表編號4-1至4-9、5-1至5-6修復費
   用之請求權基礎為何，則上訴人請求被上訴人負擔上開修復
   費用，顯有重複請求之情，所請難認有理，故此部分被上訴
   人追加之訴應予駁回。
4、綜上，本件被上訴人請求上訴人應容忍被上訴人進入系爭6樓
   房屋，按照如附件二(一)至(三)所示修復方式【第(四)項部
   分，未涉修復方式，不予贅列】，執行排除漏水侵害及恢復
   原狀之修復工程，為有理由，應予准許。逾此部分之請求，
   為無理由，應予駁回。　 
(三)邱子沂、陳柔惠請求鍾素娥給付彼二人19萬250元、給付許
    再旺5萬1,800元，為有理由：
1、按因故意或過失，不法侵害他人之權利者，負損害賠償責任
   ；負損害賠償責任者，除法律另有規定或契約另有訂定外，
   應回復他方損害發生前之原狀;第一項情形，債權人得請求支
   付回復原狀所必要之費用，以代回復原狀，民法第184條第1
   項前段、第213條第1項、第3項定有明文。次按依民法第184
   條第1項前段規定，侵權行為之成立，須行為人因故意過失不
   法侵害他人權利，亦即行為人須具備歸責性、違法性，並不
   法行為與損害間有因果關係，始能成立，且主張侵權行為損
   害賠償請求權之人，對於侵權行為之成立要件應負舉證責任
   （最高法院100年度台上字第328號判決意旨參照）。
2、本件系爭4樓、5樓房屋之漏水原因，係因上訴人所有之系爭6
   樓房屋地坪防水層失效所致，已於前述。就5樓房屋之修復費
   用，經送鑑定結果，回復原狀所需之修復方式及費用如附表
   編號2-1至3-10所示，有鑑定報告可參。上訴人雖辯稱：漏水
   責任是在系爭5樓房屋將陽台外推，且公共管道間四周磚牆之
   防水處理失效，不應歸責於伊等語。惟查，系爭5樓房屋漏水
   原因與系爭5樓陽台外推無關，而系爭5樓房屋主臥室入口牆
   面及小臥室天花板、牆面等漏水，係因系爭6樓房屋之外側衛
   浴地坪防水層已失效；系爭5樓房屋客廳及主臥室前陽台位置
   天花板、牆面等漏水，係因系爭6樓房屋之前陽台地磚膨拱剝
   落，防水層已失效；系爭5樓房屋後陽台平頂位置產生白華，
   係因系爭6樓房屋之後陽台尚未修繕前，其防水層失效所致等
   情，已如前述。鑑定報告書內亦未敘及公共管道間四周磚牆
   之防水處理失效，上訴人復未就此予以舉證，是上訴人前揭
   所辯並不足採。又系爭5樓房屋之廚房靠窗（後陽台外推）天
   花板外緣漏水原因係由於系爭5樓屋主即邱子沂、陳柔惠自行
   施作之PC採光罩有破洞所致，此部分無涉及賠償問題，故並
   未列入附表所示之修復費用中，亦有鑑定單位109年10月5日
   台(109)防協會字第215號函在卷可佐（見本院卷第95頁至第9
   7頁），是此部分，邱子沂、陳柔惠請求鍾素娥給付系爭5樓
   房屋之修復費用19萬250元，如附表編號2-1至3-10「被上訴
   人請求」欄所示（計算式為：8萬2,225元＋12萬6,940元=20萬
   9,165元，邱子沂、陳柔惠減縮請求19萬250元，其餘部分拋
   棄不再請求，見本院卷第282頁)，為有理由。
3、就系爭4樓房屋修復費用，如附表編號1-1至1-9所示。上訴人
   雖辯稱：漏水責任是在系爭4樓房屋將陽台外推，且公共管道
   間四周磚牆之防水處理失效，不應歸責於伊。又系爭5樓房屋
   之外衛浴地坪之防水層是否也失效才會滲漏到系爭4樓房屋等
   語。惟查，系爭4樓房屋漏水原因與系爭4樓陽台外推無關，
   而系爭4樓房屋主臥室入口平頂及小臥室天花板、牆面等漏水
   ，係因系爭6樓房屋之外側衛浴地坪水滲透進入地板後，再沿
   著系爭5樓房屋管道間，進入系爭4樓房屋等情，已如前述。
   且鑑定報告書內並未敘及公共管道間四周磚牆及系爭5樓房屋
   之外衛浴地坪之防水處理失效，上訴人復未就此予以舉證，
   是上訴人前揭所辯並不足採。故許再旺請求上訴人賠償系爭4
   樓房屋之修復費用，洵屬有據。又系爭4樓房屋之修復費用依
   附表編號1-1至1-9所示，合計6萬6,000元，許再旺請求上訴
   人給付系爭4樓房屋之修復費用如「被上訴人請求」欄所示之
   5萬1,800元，其餘部分拋棄不請求（見本院卷第282頁），為
   有理由，應予准許。
4、上訴人另抗辯：鑑定報告未就負擔比例為說明，應令鑑定單
   位函覆，並認為鑑定的費用未區分修復及裝潢費用，且應再
   次確認函覆金額是否正確;另是否有原防水層失效及被上訴人
   牆壁防水泥脫落重新修復或是原來沒有白樺防水層處理，趁
   此機會一同施作之情形;且鑑定單位之估算修繕費用過高、應
   另行調查鑑定之估價是否實在等語。惟此部分，鑑定報告已
   載明系爭4樓、5樓房屋之漏水原因為系爭6樓房屋防水層失效
   所效，且已詳載修復之金額及方式，從其所載修復內容均是
   針對漏水修復之回復原狀所須費用。上訴人未提出任何實據
   以為證明，亦未舉證鑑定報告函覆內容有何錯誤、金額誤算
   或不符市場行情之情，是此部分上訴人所辯，純屬個人臆測
   ，尚難採信，亦無再命鑑定單位說明之必要，附此敘明。
5、又按損害之發生或擴大，被害人與有過失者，法院得減輕賠
   償金額，或免除之，民法第217條定有明文。本件上訴人雖辯
   稱：陳柔惠對系爭5樓房屋長期未修繕、粉刷，陳柔惠就系爭
   5樓房屋本身亦有過失，又原本大樓之前外牆及浴室之冷熱管
   線是由許再旺僱工修復，許再旺施工不良在先，又因本案進
   入司法程序，許再旺遲未進行修復，均與有過失等語。惟上
   訴人並未就此予以舉證，亦未說明許再旺何以就系爭大樓之
   漏水有修復之義務。至上訴人請求調查系爭大樓之外牆及浴
   室之冷熱水管更新是否由許再旺負責僱工、為何此次不找原
   負責修理之廠商修繕，及調查邱子沂、陳柔惠家庭是否發生
   重大變故等情，均與本件待證事實無關，自無調查之必要，
   附此敘明。 
五、綜上所述，被上訴人依公寓大廈管理條例第6條第1項第2款
    、第3項更正聲明後，請求上訴人應容許被上訴人進入系爭6
    樓房屋，按照如附件二(一)至(三)所示之修復方式，執行排
    除漏水之侵害及回復原狀之修復工程，及依民法第184條第1
    項前段、第213條第3項，請求上訴人給付邱子沂、陳柔惠19
    萬250元，請求上訴人給付許再旺5萬1,800元，為有理由，
    應予准許。原審（減縮部分除外）就上開應准許部分，為上
    訴人敗訴判決（被上訴人更正修復方式部分，不影響聲明之
    同一性，亦不影響原審判決之實質結果，爰更正原判決主文
    第一項如本判決主文第四項所示），核無不合，上訴意旨指
    摘原判決此部分不當，求予廢棄改判，為無理由，應駁回其
    上訴。至被上訴人於本院追加請求上訴人負擔系爭6樓房屋
    修復費用25萬7,950元部分，則屬無據，應予駁回。又原判
    決主文第二項關於命上訴人給付部分，業據被上訴人減縮起
    訴範圍如前所述，爰於本判決敘明命上訴人給付範圍減縮如
    主文第五項所示。　　
六、本件事證已臻明確，兩造其餘攻擊防禦方法，於本判決結果
    不生影響，爰不一一論述，併此敘明。
七、據上論結，本件上訴人之上訴為無理由，被上訴人追加之訴
    為無理由，依民事訴訟法第436條之1第3項、第449條第1項
    、第78條、第85條第1項前段，判決如主文。　　
中　　華　　民　　國　　111 　年　　1 　　月　　19　　日
                  民事第一庭    審判長法  官  賴錦華
　
                                      法  官  呂俐雯
　
                                      法  官  賴淑萍
以上正本係照原本作成。
本判決不得上訴。                                      
中　　華　　民　　國　　111 　年　　1 　　月　　19　　日
                                      書記官  黃怜瑄  
                                      
附件一：系爭房屋之修復時機，須待漏水原因已消除或漏水源頭
已修繕完成，並經過一段時間觀察後，確認無漏水後，再予執行
修復施工。
(一)系爭5樓房屋之小臥室之修復方法：木衣櫃、木作天花板及
    木地板等先拆除完畢；另磚牆及樑需進行表面打除工作，並
    運離廢棄物。平頂與地板若有白華現象，需執行白華的表面
    處理修繕步驟。磚牆及樑則於表面打除後重新施作；再進行
    木作天花板、木地板及木衣櫃等木作工項之重新施作。
(二)系爭5樓房屋之主臥室入口側牆之修復方法：牆面先進行表
    面打除工作，並運離廢棄物。再依牆面白華的表面處理修繕
    步驟完成。
(三)系爭5樓房屋之前陽台位置（含客廳及主臥室）之修復方法
    ：木作天花板等先拆除完畢，並運離廢棄物。天花板拆除後
    之平頂及牆面有白華表面及面漆剝落等位置，再依白華的表
    面處理修繕步驟處理。最後則重新施作完成木作天花板。
(四)系爭5樓房屋之後陽台平頂之修復方法：直接以白華的表面
    處理修繕步驟修繕。
(五)系爭4樓房屋之小臥室平頂及樑之修復方法：局部木作天花
    板等先拆除完畢並運棄。平頂及樑之滲水現象，再依白華的
    表面處理修繕步驟進行處理。
(六)系爭4樓房屋之主臥室平頂之修復方法：直接以白華的表面
    處理修繕步驟修繕。
(七)另系爭4樓及5樓房屋之外側衛浴天花板，已因漏水而造成損
    壞。其修復方法：拆除舊天花板而重新施作。
(八)牆面白華的表面處理修繕步驟為：
1、以刮刀先行剷除表面白色凝結物。
2、再以鋼刷等工具清除表面污垢及水泥粉刷層至原始水泥砂漿
   層（但若水泥砂漿層之劣化已相當嚴重時，須將之全面打除
   至紅磚呈現出來為止後，再重新作一次粗披粉刷。)，再以水
   將打除面全面清洗乾淨。
3、於原水泥砂漿面（或新粉刷面）上，塗水保持濕潤後，再塗
   佈矽酸質系塗佈防水材，分2次塗刷，約1mm厚即可。
4、能於其上再塗膜一層彈性水泥，則效果會更好。
5、亦可直接於其上再作一次1：2水泥砂漿粉刷層。
6、最後刷上同顏色水泥漆（視其表面之材質而決定）。　　
附件二：系爭6樓房屋地坪防水層失效之修復方式
(一)6樓房屋【共用浴廁】及【前陽台】地坪防水層失效。修復
    至不漏水之方式，必須重新施作地坪及牆面防水層。
(二)6樓房屋【共用浴廁】地坪防水層失效，其修復至不漏水之
    修復方式為:
1、先敲除浴廁地坪及牆面之原有磁磚（原有衛浴設備老舊拆卸
   後，是否換新設備或以舊設備重安裝方式，由屋主自行決定
   ，該新設備費用不計入本次修繕價格），清理運棄並進行地
   坪及牆面整平作業。
2、地坪及牆面重新施作防水層（牆面防水層施作高度至平頂或
   樑下緣）。
3、地坪及牆面防水層重新施作完成後，同樣以地坪積水測試方
   式，測試72小時未漏水後，再進行地坪及牆面磁磚從新舖貼
   。
4、最後將衛浴設備重行安裝。
(三)6樓房屋之【前陽台】地坪防水層失效，其修復至不漏水之
   修復方式為：
1、先敲除地坪及下緣牆面之原有磁磚，清理運棄並進行地坪及
   下緣牆面整平作業。
2、地坪及下緣牆面重新施作防水層。
3、地坪及下緣牆面防水層重新施作完成後，同樣以地坪積水測
   試方式，測試72小時未漏水後，再進行地坪及下緣牆面磁磚
   從新舖貼。
(四)另6樓房屋之【主臥浴廁】地坪防水層經檢測雖尚未失效，
    但因建材老化等原因，應追蹤觀察其後續情況。　 　 　 
    　 　 　 

附表：（幣別皆為新臺幣）        編號 鑑定報告      被上訴人 請求  修復位置 名稱及規格 單位 數量 單價 複價  1-1 系爭4樓主臥室及小臥室白華等修復費用 外側衛浴及小臥室局部天花板拆除 式 1 4,000元 4,000元 4,000元 1-2  主臥室小臥室平頂牆壁表面打除整平 式 1 2萬5,000元 2萬5,000元 2萬元 1-3  平頂牆壁白華表面處理 式 1 1萬元 1萬元 5,000元 1-4  小臥室局部木作天花板 ㎡ 1 2,000元 2,000元 2,000元 1-5  平頂牆壁油漆(含批土) ㎡ 20 200元 4,000元 4,000元 1-6  外側衛浴天花板 ㎡ 4 1,500元 6,000元 6,000元 1-7  廢棄物運棄費 式 1 6,000元 6,000元 1,800元 1-8  零星整修及其他 式 1 3,000元 3,000元 3,000元 1-9  廠商稅捐與管理費 式 1 6,000元 6,000元 6,000元 系爭4樓修復費用總計      6萬6,000元 5萬1,800元 2-1 系爭5樓客廳主臥室後陽台修復費用 衛浴及客廳主臥原前陽台天花板拆除 式 1 8,000元 8,000元 8,000元 2-2  客廳主臥陽台平頂牆壁表面打除整平 式 1 2萬5,000元 2萬5,000元 2萬元 2-3  平頂牆壁白華表面處理 式 1 1萬元 1萬元 5,000元 2-4  客廳主臥室原前陽台木作天花板 ㎡ 5 3,350元 1萬6,750元 1萬6,750元 2-5  平頂牆壁油漆(含批土) ㎡ 10 200元 2,000元 2,000元 2-6  外側衛浴天花板 ㎡ 4 1,500元 6,000元 6,000元 2-7  廢棄物運棄費 式 1 5,000元 5,000元 5,000元 2-8  零星整修及其他 式 1 2,000元 2,000元 2,000元 2-9  廠商稅捐與管理費 式 1 7,475元 7,475元 7,475元 2-1~2-9小計      8萬2,225元 7萬2,225元 3-1 系爭5樓小臥室漏水修復費用 天花板、木作衣櫃及木地板拆除 式 1 6,000元 6,000元 6,000元 3-2  平頂牆壁表面打除及整平 式 1 3萬元 3萬元 2萬5,000元 3-3  平頂牆壁白華表面處理 式 1 5,000元 5,000元 5,000元 3-4  小臥室木作天花板 ㎡ 6 3,350元 2萬100元 2萬100元 3-5  小臥室木作衣櫃 M 2 1萬3,450元 2萬6,900元 2萬2,985元 3-6  小臥室木地板鋪設 ㎡ 7 2,000元 1萬4,000元 1萬4,000元 3-7  平頂牆壁油漆(含批土) ㎡ 12 200元 2,400元 2,400元 3-8  廢棄物運棄費 式 1 6,000元 6,000元 6,000元 3-9  零星整修及其他 式 1 5,000元 5,000元 5,000元 3-10  廠商稅捐與管理費 式 1 1萬1,540元 1萬1,540元 1萬1,540元 3-1~3-10小計      12萬6,940元 11萬8,025元 系爭5樓修復費用(即2-1~3-10)總計      20萬9,165元 19萬250元 4-1 系爭6樓共用浴廁地坪防水層失效修復費用 地坪地磚牆壁面磚打除及整平工料 式 1 2萬元 2萬元 2萬元 4-2  地坪及牆面防水處理(含工資) ㎡ 25 2,000元 5萬元 5萬元 4-3  牆面磁磚彈線鋪設(含工資) ㎡ 20 1,500元 3萬元 3萬元 4-4  地坪磁磚鋪設(含工資) ㎡ 5 1,500元 7,500元 7,500元 4-5  衛浴設施拆除保留 式 1 3,000元 3,000元 3,000元 4-6  衛浴配件及安裝(不含新衛浴配件) 式 1 2,000元 2,000元 2,000元 4-7  廢棄物運棄費 式 1 9,000元 9,000元 9,000元 4-8  零星整修及其他 式 1 3,000元 3,000元 3,000元 4-9  廠商稅捐與管理費 式 1 1萬2,450元 1萬2,450元 1萬2,450元 4-1~4-9小計      13萬6,950元 13萬6,950元 5-1 系爭6樓前陽台地坪防水層失效修復費用 前陽台地坪地磚打除及整平工料 式 1 3萬元 3萬元 3萬元 5-2  地坪及牆面防水處理(含工資) ㎡ 12 3,500元 4萬2,000元 4萬2,000元 5-3  地坪及牆面磁磚鋪設(含工資) ㎡ 12 2,000元 2萬4,000元 2萬4,000元 5-4  廢棄物運棄費 式 1 9,000元 9,000元 9,000元 5-5  零星整修及其他 式 1 5,000元 5,000元 5,000元 5-6  廠商稅捐與管理費 式 1 1萬1,000元 1萬1,000元 1萬1,000元 5-1~5-6小計      12萬1,000元 12萬1,000元 系爭6樓修復費用(即4-1~5-6)總計      25萬7,950元 25萬7,950元